【裁判字號】    97,上易,1
【裁判日期】    970701
【裁判案由】    履行契約等
【裁判全文】
臺灣高等法院民事判決                   97年度上易字第1號
上  訴  人  富地不動產仲介經紀有限公司
法定代理人  甲○○
訴訟代理人  乙○○
上  訴  人  丁○○
訴訟代理人  徐志明律師
複  代理人  黃坤鍵律師
被  上訴人  丙○○
訴訟代理人  何乃隆律師
上列當事人間請求履行契約等事件，上訴人富地不動產仲介經紀
有限公司、丁○○對於中華民國96年11月2日臺灣臺北地方法院9
6年度訴字第2888號第一審判決各自提起上訴，本院於97年6月17
日言詞辯論終結，判決如下：
    主      文
兩造上訴均駁回。
第二審訴訟費用由兩造各自負擔。
    事實及理由
一、上訴人丁○○（下稱丁○○）經合法通知無正當理由而未到
    庭，核無民事訴訟法第386條所列各款之情形，經上訴人富
    地不動產仲介經紀有限公司（下稱富地仲介公司）聲請，准
    由其一造辯論而為判決。
二、富地仲介公司起訴主張：丁○○於民國（下同）95年7月6日
    委託伊銷售門牌台北市○○路○段109巷100弄12號7樓房屋（
    含基地，下稱前開房屋），銷售總價為新台幣（下同）975
    萬元，期間自95年7月6日起至同年11月20日止，並約定前開
    房屋成交且簽訂買賣契約，則丁○○應給付伊服務報酬（即
    成交總價額4％）。嗣伊帶被上訴人丙○○（下稱丙○○）
    前往看屋，且已成立委買契約；惟丙○○於同年月17日另委
    由永慶房屋仲介股份有限公司（下稱永慶房屋）居間仲介，
    以1010萬元向丁○○購買前開房屋，並於95年8月18日簽訂
    買賣契約，同年9月12日辦妥所有權移轉登記。茲因丁○○
    、丙○○係伊委賣、委買之當事人，其等於伊仲介後竟私下
    成交，顯已違反伊與其等間之委託銷售、承買契約，仍應給
    付伊居間報酬等情。爰依委託銷售契約第5條、第12條第1、
    3款約定，求為命丁○○、丙○○各應給付伊44萬元、22萬
    元，及均加計自起訴狀繕本送達翌日（即96年1月26日，見
    原審卷第54至55頁）起算法定遲延利息之判決（原審判命丁
    ○○應給付富地仲介公司39萬元及自96年1月26日起算之法
    定遲延利息，並駁回富地仲介公司其餘之請求；富地仲介公
    司對於丁○○、丙○○敗訴部分，僅依序對其中1萬4000元
    、20萬2000元部分聲明不服，其餘部分則未聲明不服，已告
    確定；丁○○就其敗訴部分，則全部聲明不服）。並於本院
    上訴聲明：(一)原判決不利於富地仲介公司下列部分廢棄。(二)
    丁○○應再給付富地仲介公司1萬4000元，及自起訴狀繕本
    送達翌日（即96年1月26日）起至清償日止之法定遲延利息
    。(三)丙○○應給付富地仲介公司20萬2000元，及自起訴狀繕
    本送達翌日（即96年1月26日）起至清償日止之法定遲延利
    息。另對於丁○○上訴部分，則答辯聲明：上訴駁回。
二、(一)丁○○未於言詞辯論期日到庭，惟據其於本院準備程序期
    日及提出書狀則略以：伊於95年8月8日既已終止兩造委託銷
    售契約，則伊於同年月18日將前開房屋出售予丙○○，自無
    違約可言；縱伊終止契約不合法，惟委託銷售契約係屬定型
    化契約，該契約第14條約定對伊顯失公平，依消費者保護法
    （下稱消保法）第11條、第12條及施行細則第14條規定，應
    為無效；又富地仲介公司並未告知丙○○係其仲介看屋之客
    戶，伊亦無給付服務報酬之義務等語，資為抗辯。並於本院
    上訴聲明：(1)原判決不利丁○○部分廢棄。(2)上開廢棄部分
    ，富地仲介公司在第一審之訴及假執行之聲請均駁回。另對
    於富地仲介公司上訴部分，則答辯聲明：上訴駁回。(二)丙○
    ○則以：伊與富地仲介公司間並無契約關係存在，伊係經由
    永慶房屋之仲介向丁○○買受前開房屋，並已給付永慶房屋
    居間仲介費用等語，資為抗辯。並於本院答辯聲明：上訴駁
    回。
三、查，(一)丁○○於95年7月6日委託富地仲介公司銷售前開房屋
    ，委託銷售總價為975萬元，銷售期間自95年7月6日起至同
    年11月20日止，若前開房屋成交並簽訂買賣契約時，則丁○
    ○應給付富地仲介公司服務報酬（即成交總價額4％）；(二)
    丙○○於95年7月17日由永慶房屋居間仲介，以1010萬元向
    丁○○購買前開房屋，並於95年8月18日簽訂買賣契約，同
    年9月12日辦妥所有權移轉登記等情，有卷附委託銷售契約
    、不動產買賣意願書、不動產買賣契約書、地籍資料電傳資
    訊可憑（見原審卷第9至11頁、第81頁、第155至160頁、第
    28頁），並為兩造所不爭執（見本院卷第106至107頁），堪
    信為真。
四、本院應審究者為(一)丁○○終止系爭委託銷售契約是否有效？
    (二)丁○○與丙○○簽訂買賣契約，有無依系爭委託銷售契約
    第12條第1、3款規定，給付富地仲介公司委託總價額4％服
    務報酬之義務？(三)丙○○曾經由富地仲介公司人員帶領參觀
    前開房屋，其嗣後經由永慶房屋居間仲介與丁○○簽訂買賣
    契約，則其有無給付居間報酬（即依成交價2％計算）之義
    務？茲分別論述如下：
(一)、丁○○終止系爭委託銷售契約是否有效？
  1.按當事人間因訂立契約而成立法律關係所衍生之紛爭應如何
    適用法律，固屬法院之職權，惟法院於適用法律前所應認定
    之事實，除非當事人約定之內容違反強制或禁止規定而當然
    無效，可不受拘束外，仍應以該契約約定之具體內容為判斷
    基礎，不得捨當事人之特別約定，而遷就法律所規定之有名
    契約內容予以比附適用，此乃私法自治、契約自由原則之體
    現（最高法院92年度台上字第2374號判決意旨參照）。
  2.經查：
    (1)、觀諸系爭委託銷售契約第14條：「本契約非經雙方書面
        同意，不得單方任意變更或終止之」（見原審卷第11頁
        ），可知系爭委託銷售契約，非經富地仲介公司與丁○
        ○雙方之書面同意，單方均不得任意變更或終止契約，
        否則仍不生變更或終止契約之效力。
    (2)、丁○○於95年7月28日欲變更委託銷售前開房屋總價為
        1100萬元（不包含仲介服務費），但富地仲介公司並不
        同意此項變更，丁○○即於同年8月8日以律師函終止系
        爭委託銷售契約，並經富地仲介公司於同年月10日收受
        等情，固有卷附存證信函、律師函可參（見原審卷第19
        至27頁），並為雙方所不爭執（見本院卷第107頁）；
        惟丁○○欲將委託銷售金額變更為1100萬元，既未經富
        地仲介公司同意，即任意終止系爭委託銷售契約，依上
        說明，顯已違反系爭委託銷售契約第14條約定，自不生
        合法終止之效力甚明。
  3.丁○○抗辯：系爭委託銷售契約第14條，違反民法第549條
    規定應為無效云云。惟按，當事人之任何一方得隨時終止委
    任契約，固為民法第549條所明定。但該條並非屬法律強制
    規定，基於私法自治原則、契約原則，當事人自得以特約加
    以排除。是丁○○以系爭委託銷售契約第14條約定，違反民
    法第549條規定為無效云云，自無可取。
  4.丁○○另抗辯：系爭委託銷售契約係屬定型化契約，該契約
    第14條約定對伊顯失公平，依消保法第11條、第12條及施行
    細則第14條規定，應屬無效云云。惟查：
    (1)、定型化契約並非無效之契約，而係在契約有顯失公平之
        情形時，法律定有種種調整契約當事人間關係之機制，
        以彌補締約地位弱勢之一方，以達衡平之目的，或於該
        當法律規定之要件時，該部分約定無效（消保法第11
        條至第17條、民法第247條之1參照）。是以，定型化契
        約條款非即必對消費者明顯不利或違反誠信原則，仍須
        就個案為具體審查，不可遽謂定型化契約當然等同不利
        消費者或違反誠信之契約。
    (2)、承前所述，系爭委託銷售契約第14條約定，係在限制丁
        ○○與富地仲介公司間，任何一方均不得任意變更或終
        止契約，並非僅片面限制丁○○行使變更或終止契約之
        權利（見原審卷第11頁），故系爭委託銷售契約第14條
        約定，要無違反消保法第11、12條及施行細則第14條之
        平等互惠原則、誠信原則而有顯失公平之情事。
    (3)、再富地仲介公司為促成媒介買賣雙方成立契約，須投入
        相當之成本，支出市場調查、廣告企畫、買賣交涉、諮
        商服務及差旅出勤等費用，此觀諸系爭委託銷售契約第
        7條第3項約定即明。故富地仲介公司投入相當之費用而
        進行買賣雙方交涉過程中，如許委託人丁○○自由終止
        委託銷售契約，將使該公司蒙受不測之損害。是以，系
        爭委託銷售契約第14條約定，亦無與民法第549條規定
        立法意旨相矛盾之處。故丁○○以委託銷售契約第14條
        約定，違反消保法第12條第2款規定為由，抗辯該條約
        定應為無效云云，仍無可取。
    (4)、準此，丁○○以系爭委託銷售契約係屬定型化契約為由
        ，抗辯該契約第14條約定，違反消保法第11條、第12條
        及施行細則第14條規定，對其顯失公平應為無效云云，
        洵無可取。
  5.丁○○又抗辯：系爭委託銷售契約第14條約定，違反內政部
    公布之房地產委託銷售契約書範本第10條記載事項，依消保
    法第17條規定應屬無效云云。但查，依內政部公布之房地產
    委託銷售契約書範本第10條：「本契約非經雙方書面同意，
    不得單方任意變更之；如尚未仲介成交前因可歸責於委託人
    之事由而終止時，委託人應支付受託人必要之仲介銷售服務
    費用，本項費用視已進行之委託期間等實際情形，由受託人
    檢據向委託人請領之。但最高不得超過第5條原約定服務報
    酬之半數。」記載意旨以觀（見原審卷第95頁），係就委託
    銷售契約內容之變更須經當事人雙方書面合意，及因可歸責
    於委託人之事由而終止契約時，委託人需對受託人支付相關
    費用等2事項為規範。由此以觀，前開範本第10條並非就委
    託銷售契約之終止事由所為規定，要無丁○○所指本契約範
    本有賦予委託人得終止委託銷售契約權乙事。故丁○○以系
    爭委託銷售契約第14條約定，違反前開範本第10條為由，抗
    辯該契約第14條，違反消保法第17條應為無效云云，並無可
    採。
  6.依上說明，系爭委託銷售契約第14條約定，既無違反法律強
    制規定，自屬有效。故丁○○未經富地仲介公司同意，片面
    終止系爭委託銷售契約，既已違反前開契約第14條約定，自
    不生合法終止契約之效力。是丁○○抗辯其已於95年8月8日
    終止系爭委託銷售契約云云，即無可取。
(二)、丁○○與丙○○簽訂買賣契約，有無依系爭委託銷售契約第
    12條第1、3款規定，給付富地仲介公司委託總價額4％服務
    報酬之義務？
  1.依系爭委託銷售契約第12條第1款：「委託銷售期間內，甲
    方（指丁○○）自行將委託買賣標的出售…者，甲方應給付
    委託總價額4％與乙方（指富地仲介公司）」（見原審卷第
    11頁）約定以觀，可知若丁○○於委託富地仲介公司銷售期
    間（即95年7月6日起至同年11月20日）內，將前開房屋自行
    出售予他人時，即應給付富地仲介公司委託總價額4％之服
    務報酬。
  2.如前所陳，丁○○於95年8月8日終止系爭委託銷售契約，既
    為不合法，則該契約仍屬有效，丁○○與富地仲介公司間，
    即應受該契約之拘束。準此，丁○○於委託期間內之95年8
    月18日，將前開房屋出售予丙○○，並於同年9月12日移轉
    所有權登記（見原審卷第28頁建物登記謄本、第155至160
    頁不動產買賣契約書），則富地仲介公司依上揭條款規定，
    訴請丁○○給付委託總價額（975萬元）4％之服務報酬即39
    萬元，核屬有據，應予准許。
  3.富地仲介公司雖主張：應以丁○○出售房屋之價格（即1010
    萬元）計算4％之服務報酬為當云云。惟依系爭委託銷售契
    約第12條第1款約定，係指丁○○自行將前開房屋出售他人
    時，應給付富地仲介公司以「委託總價額4％」之服務報酬
    ，並非以「出售價格」作為計算服務報酬之基準（見原審卷
    第11頁）。故富地仲介公司主張應以「出售價格」4％計算
    之服務報酬云云，並無可採。
  4.丁○○又抗辯：富地仲介公司並未告知伊，丙○○係公司曾
    仲介看屋之客戶，伊自無給付服務報酬之義務云云。然查，
    丁○○於委託銷售期間內，自行將前開房屋出售他人時，依
    委託銷售契約第12條第1款約定，即應給付委託總價額4％之
    服務報酬予富地仲介公司，要與丙○○是否為富地仲介公司
    仲介之客戶無涉（此觀前開契約第12條第1款約定自明）。
    是丁○○以富地仲介公司並未告知伊，丙○○曾為公司仲介
    看屋之客戶為由，抗辯其無給付服務報酬之義務云云，委無
    足取。
  5.又本院既認富地仲介公司依委託銷售契約第12條第1款約定
    ，訴請丁○○給付委託總價額4％之服務報酬，為有理由，
    則該公司另主張依同條第3款「甲方（指丁○○將委託標的
    出售予乙方（指富地仲介公司）曾經仲介之客戶」約定，請
    求丁○○給付服務報酬部分，本院自無庸再予審究，附此陳
    明。
(三)、丙○○曾經由富地仲介公司人員帶領參觀前開房屋，其嗣後
    經由永慶房屋居間仲介與丁○○簽訂買賣契約，則其有無給
    付居間報酬（即依成交價2％計算）之義務？
  1.按稱居間者，謂當事人約定，一方為他方報告訂約之機會，
    或為訂約之媒介，他方給付報酬之契約；又居間人以契約因
    其報告或媒介而成立者為限，得請求報酬，民法第565條、
    第568條第1項分別定有明文。
  2.查，丙○○固曾由富地仲介公司人員（即黃纖閔）帶領參觀
    前開房屋，惟嗣後該公司人員並未再繼續媒介丙○○與丁○
    ○締結買賣契約，丙○○係經由永慶房屋之居間仲介後，始
    以1010萬元與丁○○買受前開房屋，並簽訂房屋買賣契約等
    情，有卷附永慶房屋96年8月17日民事陳報狀檢附不動產買
    賣契約書足參（見原審卷第183至189頁），並經證人黃纖閔
    於原審證述明確（見原審卷第205至206頁），且為富地仲介
    公司所不爭執（見本院卷第107頁），可見丙○○與丁○○
    成立買賣房屋契約，顯非因富地仲介公司之居間仲介議價，
    促成雙方達成買賣契約之合意至明。
  3.富地仲介公司雖主張：丙○○曾參觀前開房屋，業已與伊達
    成委買契約之合意，嗣後與丁○○簽訂買賣契約，即應給付
    居間報酬云云。然查：
    (1)、丙○○僅係經由富地仲介公司人員帶領前往參觀該屋，
        並未與該公司達成委買契約之合意乙事，核與證人黃纖
        閔於原審證述：「我有跟丙○○說帶看成交後必須支付
        服務費，當天看完房屋後丙○○跟他太太覺得房子還蠻
        不錯的，．．．．他告訴我他回去跟他太太商量後再告
        訴我價錢大概要多少，除了．．帶看紀錄外丙○○並沒
        有與原告（指富地仲介公司）簽訂其他任何書面文件或
        契約。」情節相符（見原審卷第205頁反面筆錄），益
        徵丙○○與富地仲介公司間並未成立委買契約之合意。
    (2)、況房屋仲介委買契約主要係以協調買賣雙方之供給需求
        ，並覓得買賣雙方都能接受之條件，待雙方簽訂契約，
        契約成立之際，始得請求報酬（此為兩造所不爭執，見
        原審卷第204頁反面）；如前所述，丙○○既非經由富
        地仲介公司之居間仲介而與丁○○成立買賣契約，則丙
        ○○與富地仲介公司並未成立居間契約，其自無給付居
        間報酬予富地仲介公司之義務至明。
    (3)、是以，富地仲介公司僅以其曾帶領丙○○參觀前開房屋
        為由，主張丙○○應給付其居間報酬（即房屋成交價格
        2％計算費用）20萬2000元云云，要無可採。
五、從而，富地仲介公司依委託銷售契約第12條第1款約定，請
    求丁○○應給付其服務報酬40萬4000元及自起訴狀繕本送達
    翌日（即96年1月26日）起算法定遲延利息，於39萬元及自
    起訴狀繕本送達翌日（即96年1月26日）起算法定遲延利息
    部分，為有理由，應予准許。至逾此所為請求，即屬無據，
    應予駁回。另富地仲介公司依委託銷售契約第5條約定，請
    求丙○○應給付居間報酬20萬2000元部分，為無理由，應併
    予駁回。原審就上開應准許部分，判命丁○○應如數給付並
    為假執行宣告；及上開不應准許部分，為富地仲介公司敗訴
    之判決暨駁回該部分假執行之聲請；經核均無違誤。富地仲
    介公司、丁○○就其敗訴部分各自上訴，指摘原判決各該部
    分不當，求予廢棄改判，均無理由，各應駁回其上訴。
六、另富地仲介公司聲請本院調閱前開房屋過戶相關資料、丙○
    ○給付永慶房屋服務費用等事項（見本院卷第53至54頁），
    本院既認丙○○與富地仲介公司間並未成立居間契約，則該
    公司前開聲請調查事項均核無必要；至於兩造其餘攻擊或防
    禦方法，經本院審酌後認均與本件之結論無涉，茲不再一一
    論列，併予敘明。
七、據上論結，本件兩造之上訴，均為無理由，依民事訴訟法第
    463條、第385條第1項前段、第449條第1項、第78條，判決
    如主文。
中    華    民    國    97    年    7     月    1    日
                    民事第十三庭
                        審判長法  官  黃嘉烈
                              法  官  吳樺山
                              法  官  楊絮雲
正本係照原本作成。
不得上訴。
中    華    民    國    97    年    7     月    2     日
                              書記官  鄭淑昀


司法院資訊處製作；財團法人民間司法改革基金會備份。
